臺灣高等法院高雄分院刑事判決　　 94年度上更(一)字第256號
上　訴　人
即　被　告　丁○○
選任辯護人　許銘春律師
　　　　　　張文雪律師
上列上訴人因偽造文書等案件，不服臺灣屏東地方法院90年度訴
更字第2 號中華民國91年5 月31日第一審判決（起訴案號：臺灣
屏東地方法院檢察署87年度偵字第4079號），提起上訴，判決後
，經最高法院發回更審，本院判決如下：
     主  文
原判決撤銷。
丁○○共同為他人處理事務，意圖為第三人不法之利益，而以違
背其任務之行為，致生損害於本人之財產，處有期徒刑陸月，如
易科罰金，以佰元折算壹日。
     事  實
一、蔡慶輝（同案被告起訴，另案判決有罪，現在最高法院審理
    中）係龍葳鋁業股份有限公司（以下簡稱龍葳公司）董事長
    ，為公司負責人，係受公司委任處理事務之人。民國82年1
    月間，龍葳公司經董事會決議，向丁○○購買屏東縣崁頂鄉
    ○○段第821 之2 地號農地（當時為同段821 號土地之一部
    分，尚未分割，至84年8 月5 日始分割）供該公司使用，經
    洽商後，雙方以新台幣（下同）1,125 萬元成交，由龍葳公
    司付現款225 萬元，其餘900 萬元，則以丁○○之前以821
    號土地向屏東縣林邊鄉農會抵押貸款之900 萬元債務，由該
    公司承受之方式付款。嗣因該土地為農地，而龍葳公司非自
    耕農，無法辦理移轉登記，龍葳公司又於購買後，即在其上
    建築廠房，龍葳公司遂於事後與丁○○商議，言明龍葳公司
    仍購買該土地，但所有權登記在丁○○（即信託登記）名下
    ，以供公司建立廠房及營業週轉之用。84年8 月間，丁○○
    及其父蔡譜陸（同案被告起訴，因於90年5 月31日死亡，經
    原審另案判決公訴不受理確定）竟與蔡慶輝共同基於背信之
    犯意聯絡，明知蔡慶輝為公司處理事務，須以善良管理人之
    注意義務為公司謀求利益，而不得為有損公司之行為，且如
    非公司本身需金錢週轉，不得任意擔任借款人，否則即陷該
    公司於負債，隨時有受他人求償及查封拍賣等不確定危險之
    不利地位，3 人仍謀議而意圖為丁○○、蔡譜陸之不法利益
    ，由蔡慶輝配合丁○○、蔡譜陸欲以分割後之屏東縣崁頂鄉
    ○○段地號821 之1 及之2 土地，向金融機構貸款之需要，
    謀議既定，蔡慶輝於84年8 月14日，明知該公司並未召開董
    監事會議，仍持金融機構供貸款用而事先印製好之空白「股
    份有限公司董監事會議決議錄」1 份，先向股東蔡福民、乙
    ○○謊稱：公所所有土地欲向其他銀行轉貸900 萬元，以清
    償林邊鄉農會貸款，並塗銷該筆抵押權等語，而使其2 人於
    空白董監事會議決議錄上簽名蓋印後，再偽造股東李何玉英
    、甲○○、丙○○、蔡曾游滿之簽名，並蓋用其等置於公司
    供辦理一般事項及領薪水用之印章蓋用印文於前述偽造之簽
    名下，而偽造「龍葳公司股東於84年8 月14日已召開董監事
    會議，均同意持該土地向高雄區中小企業銀行潮州分行（以
    下簡稱高企潮州分行）抵押借款1,500 萬元，以供公司營運
    週轉使用」之不實董監事會議決議錄，致生損害於龍葳公司
    後，與不知董監事會議決議錄為偽造之丁○○、蔡譜陸，再
    委由不知情之土地代書許蘇美玉持該偽造之私文書，將該兩
    筆土地，向高企潮州分行，以龍葳公司為借款人，辦理抵押
    而借得1,300 萬元。其中900 萬元清償之前向林邊鄉農會抵
    押借款，餘款400 萬元則交由丁○○、蔡譜陸使用，致該公
    司立於借款人地位而生損害於該公司。嗣因丁○○積欠中國
    農民銀行款項，及龍葳公司財務週轉不靈，均無法清償1,30
    0 萬元之本息，致上揭土地遭查封拍賣。然因顯無實益，發
    給高企債權憑證，而對於龍葳公司發生實害。
二、案經李何玉英、甲○○、戊○○、江宏子告發，由台灣屏東
    地方法院檢察署檢察官偵查起訴。
     理  由
一、上訴人即被告丁○○於原審偵審及本院前審審理時，均否認
    有共同背信情事，辯說，上開土地均為伊父親蔡譜陸處理，
    向銀行借款之印鑑章亦由伊父親保管，伊不知本件借款1,30
    0 萬元之事，且蔡慶輝取得貸款後，亦將其中之400 萬元匯
    入伊父親帳戶內，利息則由伊父親交付云云。但查：
  (一)上開事實，已據被告丁○○於本院94年10月20日準備程序及
    94 年12 月8 日審理時坦承不諱（見本院上更一卷第39頁、
    第75 頁 、第91頁），核與告發人李何玉英、甲○○、蔡福
    民、乙○○於原審偵審中指述及證人蔡曾游滿於原審審理時
    證述情節相符，並有土地登記謄本（見偵查卷第7 頁─第11
    頁、第79頁─第83頁），不動產買賣契約書（見原審卷第22
    1 頁、第222 頁）、高雄區中小企業銀行90年10月16日高
    銀總潮分字第212 號函檢送被告及龍葳公司聯貸1,300 萬元
    全部資料（見原審卷第57頁─第163 頁）、屏東縣林邊鄉農
    會900 萬元貸款資料（見原審88訴59號卷第65頁─第72頁）
    、高企潮州分行將貸款1,300 萬元於84年8 月24日放款入龍
    葳公司帳戶之放款帳（見原審卷第270 頁）、台灣屏東地方
    法院88年度執字第1579號執行卷（見原審卷第281 頁─第28
    8 頁）附卷可稽。
  (二)被告丁○○於偵查中供稱：係蔡慶輝與伊接洽買賣土地。其
    後，轉向高企潮州分行借款1,300 萬元，其中400 萬元由伊
    使用，利息則由伊交與蔡慶輝去繳納等語（見偵查卷第31頁
    反面），於原審審理時供稱：當時，農地不能移轉登記，買
    賣契約無效，但龍葳公司為避免拆廠房及向高企潮州分行借
    款，就由伊找伊父親蔡譜陸為連帶保證人（見原審88訴59號
    卷第16頁反面）。借得1,300 萬元中之900 萬元去清償屏東
    縣林邊鄉農會，剩下400 萬元由伊拿走，並負擔利息等語（
    見原審卷第216 頁、第252 頁），核與同案被告蔡慶輝於偵
    查中供稱：係伊與被告丁○○至高企潮州分行借款，並取回
    該分行貸款格式及空白董監事會議決議錄，由伊負責公司方
    面之文件，才送高企潮州分行。該行又以須蔡譜陸做信用連
    帶保證人，故再邀蔡譜陸加入保證。嗣貸款下來，即分2 次
    匯入被告丁○○屏東縣林邊鄉農會帳戶，1 次900 萬元清償
    原貸款，1 次為400 萬元，而900 萬元貸款利息由龍葳公司
    支付，400 萬元利息係被告丁○○拿給伊，伊轉交公司會計
    支付等語（見偵查卷第76頁反面、第77頁）相符。足見被告
    與蔡慶輝共同商議以上開土地向高企潮州分行接洽借款時，
    即明知龍葳公司僅須貸款900 萬元，另外400 萬元係供丁○
    ○私人使用。其後，發現上開土地不足以擔保1,300 萬元時
    ，始邀知情之蔡譜陸出面擔任信用連帶保證人而共同借款無
    訛。再者，被告丁○○為本件龍葳公司1,300 萬元貸款之連
    帶保證人，於借款徵信過程中，曾到高企潮州分行多次。其
    後對保，被告亦至該行配合辦理，且借據無須被告簽名，僅
    須蓋以銀行所留相符之印鑑章即可完成借款手續一節，亦據
    證人即案發時任職高企潮州分行副理曾財和、徵信人員潘慈
    仁於本院前審結證明確（見本院上訴卷第71頁─第73頁）。
    益徵被告丁○○自接洽借款迄完成徵信對保手續，均係親自
    為之，雖未親自簽名於借據上，惟因蓋用該行印鑑，縱為他
    人代蓋，自係經被告授權所為。被告丁○○於本院前審審理
    時否認知情，顯係卸責之詞，不足採信。同案被告蔡慶輝於
    本院前審審理時附合其詞，改稱：土地雖為丁○○所有，但
    都由蔡譜陸處理，而且伊與銀行不熟，才透過蔡譜陸向高企
    潮洲分行借款。本件借款均由伊與蔡譜陸聯絡，丁○○未曾
    見過向高企潮州分行借款之資料，借款對保時，丁○○未在
    場等語（見本院上訴卷第88頁、第89頁）。於本院更一審審
    理時，以證人身分交互詰問時證稱：本件貸款是伊辦理，都
    是蔡譜陸找伊商量。對保時，伊與蔡譜陸一起去辦，丁○○
    沒有去。貸款中之400 萬元，丁○○沒有拿去使用等語（見
    本院上更一卷第76頁─第78頁）。顯係迴護被告丁○○之詞
    ，自不足採為被告有利之證據。
  (三)被告丁○○出售予龍葳公司之本件屏東縣崁頂鄉○○段地號
    821 之2 土地，於86年12月10日，即因個人債務問題而遭中
    國農民銀行聲請假扣押，致設廠於其上之龍葳公司有隨時因
    基地被拍賣而影響其營運之情事發生，龍葳公司遂於87年2
    月21日召開股東會，決議同案被告蔡慶輝應即處理，設法撤
    銷假扣押，以保障股東權益一節，有上開土地登記簿謄本及
    該公司87年2 月21日股東會會議記錄等影本（見偵查卷第12
    1 頁、第122 頁）在卷足徵。足見被告丁○○起初雖有按月
    繳納400 萬元貸款部分之利息，惟因其個人債務問題，導致
    龍葳公司所有設廠土地遭假扣押，龍葳公司之財產因此有隨
    時被拍賣之危險，而龍葳公司亦因董事長蔡慶輝違背其應以
    善良管理人為公司謀利之義務，提供公司所有之第821 之2
    號土地為擔保，向銀行貸得400 萬元供被告丁○○及蔡譜陸
    使用，導致公司須負擔此筆債務，並隨時有遭受高企潮州分
    行追償之危險性，龍葳公司顯係受有損害甚明。
  (四)綜上所述，被告在本院準備程序及審理時認罪，核與事證相
    符，自得採為被告有罪之證據。被告犯行足以認定。
二、按因身分或其他特定關係成立之罪，其共同實施或教唆幫助
    者，雖無特定關係，仍以共犯論，刑法第31條第1 項定有明
    文。查被告雖非為龍葳公司處理事務之人，然其為圖400 萬
    元不法利益以供己使用，而與有身分之該公司董事長蔡慶輝
    共犯違背龍葳公司利益之行為，向銀行貸款，並因此使龍葳
    公司受有損害，核其所為，係犯刑法第342 條第1 項之背信
    罪。被告與蔡慶輝、蔡譜陸間有犯意聯絡及行為分擔，均為
    共同正犯。
三、原審論罪科刑，固非無見，但查身分犯之蔡慶輝除犯背信罪
    外，另犯行使偽造私文書罪，因牽連犯關係，從一重之行使
    偽造私文書論處，情節較被告丁○○重，地院及本院先後判
    處有期徒刑6 月。反觀，被告並非龍葳公司處理事務之人，
    且僅單純犯背信一罪，情節較蔡慶輝輕，原審卻量處有期徒
    刑1 年6 月，量刑顯失平衡。被告上訴意旨，執此指摘原判
    決不當，為有理由，應予撤銷改判。審酌被告使用龍葳公司
    貸款400 萬元，並非白白享受利益。因被告另外提供其所有
    之821 之1 號土地及其上189 號建物為共同擔保物，且被告
    及其父親蔡譜陸還擔任貸款1,300 萬元之連帶保證人。又被
    告取得貸款後，均按月交付利息予龍葳公司，交至86年12月
    為止，此有龍葳公司明細分類帳影本在卷可證（見本院89年
    上訴505 號卷第114 頁），可見被告惡性不重。本案自87年
    6 月間偵查開始，歷經地院、本院、最高法院發回更審，迄
    今纏訟已逾7 年半之久，被告身心之煎敖，諒必非輕。被告
    在本院準備程序及審判庭認罪，目的無非要求早早結案，獲
    判輕刑等情狀，量處被告有期徒刑6 月，並諭知如易科罰金
    ，以300 元折算1 日。
四、公訴意旨另稱：被告上開所為，另犯修正前公司法第15條第
    3 項之罪嫌云云。惟查公司法第15條已於90年11月12日修正
    ，同年月14日生效，依修正後第1 項規定：公司之資金，除
    有左列各款情形外，不得貸與股東或任何他人：(一)公司間或
    與行號間有業務往來者。(二)公司間或與行號間有短期融通資
    金之必要者。融資金額不得超過貸與企業淨值的百分之40。
    第2 項規定：公司負責人違反前項規定時，應與借用人連帶
    返還責任，如公司受有損害者，亦應由其負損害賠償責任。
    顯已廢止刑罰之規定。惟公訴人認此部分與前揭論罪科刑之
    背信罪間，係一行為觸犯數罪名之想像競合犯，屬裁判上一
    罪，故不另為免訴之諭知。
據上論斷，應依刑事訴訟法第369 條第1 項前段、第364 條、第
299 第1 項前段、刑法第28條、第342 條第1 項、第31條第1 項
、第41條第1 項，罰金罰鍰提高標準條例第1 條前段、第2 條，
判決如主文。
本案經檢察官彭南雄到庭執行職務。
中　　華　　民　　國　　94　　年　　12　　月　　22　　日
                  刑事第二庭    審判長法  官  林正雄
                                      法  官  陳啟造
                                      法  官  黃壽燕
以上正本證明與原本無異。
本判決不得上訴。
中　　華　　民　　國　　94　　年　　12　　月　　23　　日
                                      書記官  高惠珠
附錄本判決論罪科刑法條：
中華民國刑法第342條
(背信罪)
為他人處理事務，意圖為自己或第三人不法之利益，或損害本人
之利益，而為違背其任務之行為，致生損害於本人之財產或其他
利益者，處5 年以下有期徒刑、拘役或科或併科1,000 元以下罰
金。
                                                    FK
